【裁判字號】    88,訴,3583
【裁判日期】    900713
【裁判案由】    分割共有物
【裁判全文】
臺灣臺中地方法院民事判決  八十八年度訴字第三五八三號
    原      告    己○○
                  甲○○
    被      告    辛○○
                  戊  ○
                  戊○川
                  庚○○
                  丙○○
                  丁○○
    被      告    壬○○
    法定代理人    乙○○
    複  代理人    癸○○
右當事人間請求分割共有物事件，本院判決如左：
    主      文
兩造共有坐落台中縣沙鹿鎮○○段五０六—一地號面積一五七平方公尺土地、台中縣
沙鹿鎮○○段五０六—三八地號面積三０九０平方公尺土地、台中縣沙鹿鎮○○段五
０六—四０地號面積三０二一平方公尺土地，其分割方法為：如附圖二所示Ａ１部分
面積六三四平方公尺、Ａ２部分面積六五一平方公尺分歸被告戊○所有，如附圖二所
示Ｂ１部份面積六三四平方公尺、Ｂ２部分面積六五一平方公尺分歸被告丙○○、丁○○保持共有，如附圖二所示Ｃ１部分面積一二六六平方公尺、Ｃ２部分面積一七九
一平方公尺、Ａ３部分面積一五七平方公尺分歸原告及被告庚○○、戊○川、蕭國熙
保持共有，如附圖二所示Ｄ１部分面積三一七平方公尺分歸被告擎鉅工業股份公司所
有，如附圖二所示Ｅ１部分面積三一七平方公尺分歸被告壬○○所有。
原告其餘之訴駁回。
訴訟費用由被告戊○、戊○川、庚○○各負擔五分之一，被告丙○○、丁○○各負擔
十分之一，被告蕭國熙、壬○○、擎鉅工業股份有限公司各負擔二十分之一，餘由原
告負擔。
    事      實
甲、原告方面：
  一、聲明：
    （一）請准兩造就坐落台中縣沙鹿鎮○○段五０六—一地號面積一五七平方公尺
          、同段地號五０六—三八地號面積三０九０平方公尺、同段地號五０六—
          四０地號面積三０二一平方公尺等土地，應併予分割。其分割方法為：如
          附圖一所示之甲分割方案，其中Ａ部分面積三一平方公尺、Ａ１部分面積
          六一八平方公尺、Ａ２部分面積六０四平方公尺歸被告戊○所有；Ｂ部分
          面積三一平方公尺、Ｂ１部分面積六一八平方公尺、Ｂ２部分面積六０四
          平方公尺歸被告丙○○、丁○○共有；Ｃ部分面積七九平方公尺、Ｃ１部
          分面積一五四八平方公尺、Ｃ２部分面積一五一五平方公尺歸原告與被告
          蕭國熙、戊○川、庚○○共有；Ｄ部分面積八平方公尺、Ｄ１部分面積一
          五三平方公尺、Ｄ２部分面積一四九平方公尺歸被告擎鉅工業股份有限公
          司（下稱擎鉅公司）所有；Ｅ部分面積八平方公尺、Ｅ１部分面積一五三
          平方公尺、Ｅ２部分面積一四九平方公尺歸被告壬○○所有。
    （二）被告應就前項分割結果，協同原告辦理分割登記。
  二、陳述：
    （一）目前坐落台中縣沙鹿鎮○○段五０六—一、五０六—三八、五０六—四０
          地號土地，係由兩造所共有。系爭土地既無不分割之協議，亦無因物之使
          用目的不能分割之情形，乃被告迭經情商分割，仍堅持己見，致無法為分
          割之協議，爰依民法第八百二十三條第一項、第八百二十四條第二項之規
          定，請求裁判分割，並由被告協同原告就分割結果辦理分割登記，以利管
          理及使用收益。
    （二）至於分割方法，請以原物分配於兩造，且系爭三筆土地共有人均為兩造，
          自得合併分割，請其依照如附圖一所示之甲分割方案為分割，最符公平正
          義原則。
    （三）兩造並無分管之情事。
    （四）按請求分割共有物之訴，應由法院依民法第八百二十四條命為適當之分配
          ，不受任何共有人主張之拘束，審判上共有物之分割方法，法院應斟酌當
          事人之聲明、共有物之性質、經濟效用及全體共有人之利益等公平決定之
          。被告戊○在如附圖一所示Ａ１部分建築鋼構鐵皮屋，被告壬○○在Ｅ１
          部分建築三層樓鋼筋混凝土房屋，為免分割後影響該二人權益，故將建物
          所在地之土地逕行分配予二人。
    （五）原告及被告蕭國熙於七十九年六月間固有買受系爭土地應有部分各四十分
          之二，惟二人係當事人中最晚購買，購買價格係最高，何來以較低之價格
          購買五０六—四０地號土地？
    （六）原告與被告蕭國熙於系爭土地五０六—三八地號土地亦有應有部分，如依
          被告擎鉅公司之分割方案，就五０六—三八地號竟未獲分配，且被告擎鉅
          公司亦無法證明伊以較高之價格買受土地，竟剝奪原告與被告蕭國熙之合
          法權益，顯有失公平。
    （七）兩造當事人均係系爭土地之共有人，買受土地之價格固有不一之情形，惟
          可肯定原告及被告蕭國熙係以較高價錢買受，因當時系爭土地尚可耕作，
          故有分種之事實，惟系爭土地因水源關係，已停止耕作超過五年，現地以
          無人耕作，自應依各人應有部分之多寡，配合土地現狀，做出最公平之分
          割決定，法院自不受多年前「分種」約定之拘束。
  三、證據：提出附圖影本一份、土地登記謄本三份、地籍圖謄本影本一份、台中縣
            沙鹿鎮都市計畫土地使用分區（或公共設施用地）證明書影本一份、公
            司基本資料查詢表一份、台北市政府建設局函影本一份、同意書一份等
            物。
乙、被告壬○○方面：
    被告壬○○未於最後言詞辯論期日到場，惟據其以前之陳述稱：
  一、聲明：同意合併分割。
  二、陳述：
    （一）坐落台中縣沙鹿鎮○○段五０六—三八地號土地上、門牌號碼台中縣沙鹿
          鎮○○路六二０號之二層樓房，係被告壬○○所有，其原始起造時，均經
          其他共有人全體同意該基地之使用，當然取得法定地上權，被告壬○○請
          求依照土地使用現狀進行分割，以免因分割共有土地，造成需拆屋之困擾
          ，不符有效使用。
    （二）至於原告提出之分割方案，將被告壬○○與被告擎鉅公司以保持共有之方
          式，平均取得如附圖一所示之Ｂ、Ｂ１、Ｂ２部分，顯有欠當，蓋分割共
          有物之目的乃消除共有關係，使共有土地物權單純化，以利將來之使用，
          如分割後仍處共有狀態，則法益全失，與不為分割無異，又被告擎鉅公司
          與被告壬○○間並無關係，苟因分割後再與之共有，則彼此間必生因再分
          配位置之選擇而茲糾紛。
    （三）系爭土地有分管約定，所以被告壬○○才會在土地上建房使用。
    （四）同意被告擎鉅公司所提之乙分割方案。
  三、證據：提出附圖影本一份、土地所有權狀影本三份、房屋稅繳款書影本一份。
丙、被告戊○、戊○川、蕭國熙、庚○○方面：
  一、聲明：同意合併分割。
  二、陳述：
    （一）同意原告所提之甲分割方案。
    （二）系爭土地並無分管之約定，僅有分種情事而已。
丁、被告丙○○、丁○○方面：
  一、聲明：同意合併分割。
  二、陳述：
    （一）兩造就台中縣沙鹿鎮○○段五０六—三八、五０六—四０地號土地已為分
          管使用，使用面積大致相同，且原告與被告蕭國熙共同以較低之價格買受
          應有部分並分管五０六—四０地號土地編號Ｊ之部分使用，兩造就五０六
          —三八、五０六—四０地號土地有分管使用之情形，被告戊○在其分管之
          Ａ土地上建築鋼構鐵皮屋，被告丙○○、丁○○在其分管之Ｂ、Ｇ土地上
          種植作物，被告壬○○在Ｅ２上建築三層樓鋼筋混凝土房屋，於建築前獲
          得全體共有人之同意，被告擎鉅公司在Ｅ１土地上堆置貨櫃，並出租與第
          三人經營檳榔攤，原告己○○及被告蕭國熙於七十九年六月六日以較低之
          價格買受土地應有部分各四十分之二，並分管價值較低之編號Ｊ土地，自
          不應事後要求分得五０六—三八號土地。
    （二）台中縣沙鹿鎮○○段五０六—三八、五０六—四０地號土地，請求依照使
          用現狀分割，而被告丙○○、丁○○願維持共有關係。蓋因兩造共有之前
          開土地，業經分管多年，各人買受之價格不一，所分管之位置亦不相同，
          兩造亦已作不同用途之使用，自應依分管情形分割，始為公平。至於同地
          段五０六—一地號土地，亦應同等處理之。
    （三）同意原告所提之甲分割方案。
  三、證據：提出附圖影本一份、現場照片六張。
戊、被告擎鉅工業股份有限公司方面：
  一、聲明：
    （一）同意合併分割。
    （二）請求依據被告擎鉅公司所提出如附圖二所示之乙分割方案進行分割，其分
          割方法為：Ａ１部分面積六三四平方公尺、Ａ２部分面積六五一平方公尺
          歸被告戊○所有；Ｂ１部分面積六三四平方公尺、Ｂ２部分面積六五一平
          方公尺歸被告丙○○、丁○○共有；Ｃ１部分面積一二六六平方公尺、Ｃ
          ２部分面積一七九一平方公尺、Ａ３部分面積一五七平方公尺歸原告及被
          告庚○○、戊○川、蕭國熙共有；Ｄ１部分面積三一七平方公尺歸被告擎
          鉅公司所有；Ｅ１部分面積三一七平方公尺歸被告壬○○所有。
  二、陳述：
    （一）按共有人於與其他共有人訂立共有物分割或分管之特約後，縱將其應有部
          分讓與第三人，其分割或分管契約，對於受讓人仍繼續存在，最高法院四
          十八年台上字第一０六五號著有判例。兩造就系爭五０六—一、五０六—
          三八、五０六—四０地號土地均有應有部分，惟兩造以前就系爭五０六—
          三八、五０六—四０地號土地即有分管使用，雖被告戊○、戊○川僅稱是
          約定分種，無約定分管，但在約定之時，兩造在系爭土地皆僅種植農作物
          ，故當事人之真意應是分管之意，故被告戊○稱有分種，並無分管之約定
          乙節，應屬有誤，揆諸前開說明，兩造既有分管之約定，於分割系爭共有
          物時，自受該約定之拘束。
    （二）另觀被告戊○在其分管之土地建築鋼構鐵皮屋，被告丙○○、丁○○在其
          分管土地種植作物，被告壬○○則在其分管之土地建築三層接鋼筋混凝土
          房屋，由兩造使用之情形，益見兩造確有分管之約定，蓋若未有約定分管
          ，各共有人豈會在特定之位置使用，甚至花費鉅資建築房屋。
    （三）再者，原告及被告蕭國熙僅以較低之價格買受位置較差之分管位置，卻利
          用裁判分割而請求分割較優之位置，不僅有違分管約定，且顯違誠信原則
          。
    （四）綜上所述，兩造共有之五０六—三八、五０六—四０地號土地，分管多年
          ，各人買受之價格不一，所分管之位置亦不相同，兩造已以分別作不同用
          途，自應依分管情形分割始為公平，自應以被告丙○○、丁○○所提依照
          現狀分割之方案為最佳。
    （五）被告擎鉅公司所提之乙分割方案，不僅顧及各共有人原有之分管約定及利
          益，並使系爭土地達到最大之經濟效益，而原告所提之甲分割方案將使部
          分系爭土地成為面積極小之畸零地，分得該土地之所有人實無法利用，不
          僅不符經濟效益，亦有礙共有人之利益，故原告之分割方案不可採。
  三、證據：提出照片一張、附圖影本一份。
    理      由
一、本件被告壬○○未於言詞辯論期日到場，核無民事訴訟法第三百八十六條各款所
    列情形，爰依原告聲請，由其一造辯論而為判決。
二、本件原告起訴主張：坐落台中縣沙鹿鎮○○段五０六—一、五０六—三八、五０
    六—四０地號土地，係兩造所共有，系爭土地既無不分割之協議，亦無因物之使
    用目的不能分割之情形，乃被告迭經情商分割，仍堅持己見，致無法為分割之協
    議，爰依民法第八百二十三條第一項、第八百二十四條第二項之規定，請求依據
    甲分割方案為裁判分割，並由被告協同原告就分割結果辦理分割登記，以利管理
    及使用收益。被告蕭國熙、戊○、戊○川、庚○○則以同意依據原告所提之甲分
    割方案就系爭土地進行合併分割等語，資以為辯。被告丙○○、丁○○、壬○○
    、擎鉅公司則以同意系爭土地合併分割，惟不同意原告所提出之甲分割方案，請
    求依據被告擎鉅公司所提出之乙分割方案為據進行裁判分割等語，資以為辯。
三、按除因物之使用目的不能分割或契約約定有不分割之期限者，共有人得隨時請求
    分割共有物，又分割之方法不能協議者，法院得因任何人之聲請為原物分割或變
    價分割，民法第八百二十三條第一項前段、第八百二十四條定有明文。原告主張
    坐落台中縣沙鹿鎮○○段五０六—一地號面積一五七平方公尺、台中縣沙鹿鎮○○段五０六—三八地號面積三０九０平方尺、台中縣沙鹿鎮○○段五０六—四０
    地號面積三０二一地號土地面積三０二一平方公尺之系爭土地，為原告及被告蕭
    國熙、戊○、戊○川、庚○○、丙○○、丁○○、壬○○、擎鉅公司等九人所共
    有，原告及被告蕭國熙、壬○○、擎鉅公司之應有部分各二十分之一，被告戊○
    、戊○川、庚○○之應有部分各五分之一，被告丙○○、丁○○之應有部分各十
    分之一等情，業據提出土地登記謄本為證，且兩造間並無不得分割之約定，再者
    系爭土地三塊，均係由兩造以相同之應有部分比例所共有，原告請求合併分割，
    可免除土地細分結果，造成無法有效利用之情況，亦可避免兩造間互換土地之無
    謂麻煩，顯較符經濟效益，而被告蕭國熙、戊○、戊○川、庚○○、丙○○、丁○○、壬○○、擎鉅公司亦均同意系爭土地合併分割，是以，原告請求就系爭土
    地依照應有部分比例為合併分割，自無不合，應予准許。
四、次按法院定共有物之分割方法，應斟酌當事人之聲明、共有物之性質、經濟效用
    及全體共有人之利益等公平決之。經查：系爭土地係經規劃道路後區分為現有之
    五０六—一、五０六—三八、五０六—四０地號三塊土地，其中五０六—三八地
    號土地如附圖三所示Ａ部分經被告戊○搭蓋鐵皮材質之廠房使用，如附圖三所示
    之Ｂ部分經被告擎鉅公司置放貨櫃屋、擺設檳榔攤使用，如附圖三所示之Ｃ部分
    為被告壬○○興建之混凝土造二層樓房，如附圖所示之Ｄ部分則為被告壬○○搭
    蓋水泥建物供為廚房使用，其餘部分則為荒廢積水之田地，而五０六—一、五０
    六—四０地號土地，除少部分土地經被告戊○規劃種植蔬菜使用外，均係荒廢未
    經使用之田地，系爭土地周圍均有規劃道路通達，交通便利等情，經本院囑託台
    中縣清水地政事務所派員會同履勘現場及測量屬實，並製有如附圖三所示之鑑定
    圖、勘驗筆錄在卷可稽；又原告提出之甲分割方案及被告擎鉅公司提出之乙分割
    方案，經本院囑託台中縣清水地政事務所據以繪圖，並製有附圖一、二之鑑定圖
    在卷可稽；兩造提出之甲、乙分割方案在交通便利性方面，對於共有人均不至於
    產生不利影響，而兩造之分割方案，主要差異性在於系爭五０六—一地號土地之
    分割方法，甲分割方案係將前開土地依照應有部分比例劃分，而乙分割方案則將
    前開土地劃歸一人使用，在土地利用性、開發性及經濟效益性之考量上，甲分割
    方案之分割方式，將前開土地劃分為如附圖一所示之Ａ部分面積三一平方公尺、
    Ｂ部分面積三一平方公尺、Ｃ部分面積七九平方公尺、Ｄ部分面積八平方公尺、
    Ｅ部分面積八平方公尺，則分割結果，共有人並無法有效利用分得之小面積土地
    進行開發，惟有再行協議換地或出售予共有人始得獲取利益，而乙分割方案將系
    爭土地統一規劃，將前開五０六—一地號面積一五七平方公尺土地劃歸一人所有
    ，則以該土地之總面積自可為有效之利用、開發及墾殖，以達物盡其用之效，本
    院斟酌上情及系爭土地之使用現狀、兩造應有部分之比例、周邊交通便利性、土
    地利用開發之效益等因素，認為被告擎鉅公司所提出之乙分割方案，較為適當，
    爰將系爭土地如附圖二所示Ａ１部分面積六三四平方公尺、Ａ２部分面積六五一
    平方公尺分歸被告戊○所有，如附圖二所示Ｂ１部份面積六三四平方公尺、Ｂ２
    部分面積六五一平方公尺分歸被告丙○○、丁○○保持共有，如附圖二所示Ｃ１
    部分面積一二六六平方公尺、Ｃ２部分面積一七九一平方公尺、Ａ３部分面積一
    五七平方公尺分歸原告及被告庚○○、戊○川、蕭國熙保持共有，如附圖二所示
    Ｄ１部分面積三一七平方公尺分歸被告擎鉅公司所有，如附圖二所示Ｅ１部分面
    積三一七平方公尺分歸被告壬○○所有。至於原告及被告戊○川、庚○○、蕭國
    熙部分，則依當事人之聲請，按照應有部分比例保持共有之狀態。另按不動產共
    有人中之一人或數人訴請分割共有物，經法院判決為原物分割確定者，當事人之
    任何一造均得依該確定判決單獨為全體共有人申請分割登記，毋待法院特為判命
    對造協同辦理分割登記而後可，是以原告請求被告蕭國熙、戊○、戊○川、丙○○、丁○○、壬○○、庚○○、擎鉅公司應就前項分割結果協同原告辦理分割登
    記，係欠缺權利保護要件，應予駁回。
五、末按分割共有物事件，本質上並無訟爭性，兩造本可互換地位，由任一共有人起
    訴請求分割，均無不可，故勝訴當事人之訴訟行為，自非為伸張或防衛權利所必
    要者，訴訟費用宜由各當事人依應有部分比例分擔，併此敘明。
六、據上論結，本件原告之訴為一部有理由、一部無理由，依民事訴訟法第三百八十
    五條第一項、第七十八條、第八十一條第二款、第八十五條第一項但書，判決如
    主文。
中      華      民      國    九十      年      七      月     十三     日
                              臺灣臺中地方法院民事第一庭
~B法      官  巫淑芳
右為正本係照原本作成。
如對本判決上訴，須於判決送達後廿日內向本院提出上訴狀
中      華      民      國    九十      年      七      月     十六     日
~B書 記 官


司法院資訊處製作；財團法人民間司法改革基金會備份。
